【裁判字號】    95,訴緝,440
【裁判日期】    951003
【裁判案由】    偽造有價證券
【裁判全文】
臺灣臺中地方法院刑事判決             95年度訴緝字第440號
公  訴  人  臺灣臺中地方法院檢察署檢察官
被      告  乙○○
選任辯護人  吳憲明律師
上列被告因偽造有價證券等案件，經檢察官提起公訴（79年度偵
字第766號），本院判決如下：
    主    文
乙○○被訴偽造有價證券、行使偽造有價證券、偽造印文部分均
無罪；被訴詐欺部分免訴。
    理    由
壹、無罪部分
一、公訴意旨略以：被告乙○○係設於臺北市○○區○○路三七
    六巷四弄一號濠生鐘錶工業有限公司（下稱濠生公司）之負
    責人，因其得知該公司所僱用之丁○○為馬拉加西華僑，對
    中文及國內法規所知有限，認為有機可乘，遂向丁○○謊稱
    要偕丁○○去辦理勞保，丁○○不疑有他，誤認係辦理勞保
    ，遂於民國（下同）七十四年四月二日隨乙○○前往臺北市
    ○○○路一三八號臺北市第七信用合作社中正分社（下稱七
    信），依乙○○指示在支票存款開戶申請及約定書（下稱支
    票開戶申請書）上簽名，並將乙○○刻妥交付之「丁○○」
    印章交予承辦人員詹陽勝在該申請書上蓋章，而開立七信帳
    號第八０００八七之九號支票帳戶，乙○○並領用該帳戶之
    空白支票。嗣於七十八年九月間，乙○○向在臺中太平鄉○○村○○路二之五二號經營騰一鐘錶工業股份有限公司（下
    稱騰一公司）之甲○○詐稱，已取得大量訂單，而向甲○○
    訂購價值新臺幣（下同）一百六十七萬五千零一十元之鐘錶
    一批，再於不詳時地，持丁○○之印章偽造印文於附表所示
    之五張支票，再持之交予甲○○收執，甲○○不知有詐，於
    七十八年間依乙○○指示包裝，並出貨經臺中港運往美國長
    島。詎附表支票自七十八年十一月三十日起陸續到期後，全
    遭退票，乙○○亦早於七十八年十一月二十九日潛逃出境，
    甲○○始知受騙。因認被告乙○○涉犯刑法第二百零一條第
    一項之偽造有價證券罪嫌、同法第二項之行使偽造有價證券
    罪嫌、刑法第二百十七條第一項之偽造印文罪嫌云云。
二、按犯罪事實應依證據認定之，無證據不得認定犯罪事實。又
    不能證明被告犯罪者，應諭知無罪之判決，刑事訴訟法第一
    百五十四條第二項、第三百零一條第一項定有明文。次按刑
    事訴訟法第一百六十一條已於民國九十一年二月八日修正公
    布，其第一項規定：檢察官就被告犯罪事實，應負舉證責任
    ，並指出證明之方法。因此，檢察官對於起訴之犯罪事實，
    應負提出之證據及說服之實質舉證責任。倘其所提出之證據
    ，不足為被告有罪之積極證明，或其指出之證明方法，無從
    說服法院以形成被告有罪之心證，基於無罪推定之原則，自
    應為被告無罪判決之諭知。本件原審審判時，修正之刑事訴
    訟法關於舉證責任之規定，已經公布施行，檢察官仍未提出
    適合於證明犯罪事實之積極證據，並說明其證據方法與待證
    事實之關係；原審對於卷內訴訟資料，復已逐一剖析，參互
    審酌，仍無從獲得有罪之心證，因而維持第一審諭知無罪之
    判決，於法洵無違誤，最高法院九十二年臺上字第一二八號
    判例可資參照。
三、查公訴人認被告乙○○犯上開偽造有價證券罪嫌、行使偽造
    有價證券、偽造印文罪嫌，係以被害人甲○○之指訴及證人
    丁○○、詹陽勝、王秀鑾之證述，及內政部警政署入出境管
    理局查詢資料、臺北市第七信用合作社支票存款開戶申請及
    約定書影本、支票影本五紙及退票理由單、輸出許可證影本
    、裝櫃清單影本、濠生公司傳真訂貨資料為據，固非無由，
    惟訊據被告乙○○對有偕同蒙麗譪辦理本件支票，又有簽發
    附表支票再持之行使交予騰一公司支付貨款，且附表支票遭
    退票之事固不否認，惟堅決否認有偽造有價證券及行使偽造
    有價證券犯行，辯稱：支票帳戶是我跟丁○○一起去開戶，
    這支票她有保管印章，她也有使用，我也有使用。我開好後
    ，由她蓋章等語（本院訴緝卷第十五頁），並辯稱：丁○○
    同意用她的支票，給公司的會計小姐還有我、濠生公司使用
    。‥‥她是親手交給我。她在濠生公司出資二萬元，佔百分
    之二的股份，也有去辦理登記。丁○○的支票在丁○○手上
    ，印章也都是她親自蓋等語（本院訴緝卷第四七、四八頁）
    ，又辯稱：五張票由會計小姐或我交給丙○○，用來付騰一
    公司的貨款。貨我有的沒有收到。有收到的貨也統統被客戶
    退貨云云，後又改稱：貨退回給胡小春，未將貨物退給騰一
    公司，因為貨裡面有部分不是騰一公司的。之後因聯絡不到
    胡小春，所以沒有向胡小春確認如何處理。支票退款因存款
    不足，因為被美國公司倒云云。經查，被告對其有簽發附表
    五張支票及持之交付而行使附表支票之事自承在卷，並有附
    表支票影本五張在卷可憑，本件之主要爭點為，被告簽發附
    表五張支票究是否有得發票人丁○○之同意，又被告是否對
    丁○○謊稱辦理勞保，使丁○○誤認係簽署勞保文件，而於
    不知情下在七信支票開戶申請書上簽名，被告因之未經丁○○同意下，取得該帳戶支票使用，並偽造印文而偽造簽發附
    表之支票五張，再持之行使。查：
（一）證人丁○○於偵訊先否認有至七信開設本件支票帳戶，並
      證稱：「（檢察官問：支票上之印章是否妳的？）不是。
      支票上的字體也不是我寫的。‥‥我剛來台到乙○○開設
      公司上班時，他說要辦勞保，有將我身分證拿去，後來有
      還我」云云（偵卷第十九、二十頁），後於偵訊亦證稱：
      「（檢察官問：妳是否曾到七信中正分社去開戶？）我不
      知是要開戶，乙○○有一次帶我到一個地方要我在一份文
      件上簽字，他說是要辦勞保用的。（檢察官問：妳有無領
      用過支票簿？）沒有。我沒看過支票簿。‥‥（是否看得
      懂中文？）我只會看一點點，我只讀小學二年級」云云（
      偵卷第六四頁），後於本院亦證稱：「被告帶我去辦勞保
      ，帶我去一個地方，不知是合作社或銀行，我有給他身分
      證，印章是他偽刻」云云（七十九年四月十日本院訊問）
      ，其固於偵訊及本院多次證稱不知有開設本件支票帳戶，
      只知被告曾帶她去某地要其在文件上簽字，說是要辦勞保
      用的云云，惟查：
    １證人丁○○確有親自至七信在本件支票開戶申請書上簽名
      等情，亦據證人即銀行承辦人員詹陽勝於偵訊證稱：「見
      過丁○○，她曾到七信來開戶。‥‥開戶申請書上右上角
      我打勾的丁○○三字是她自己寫的，另外兩個丁○○三字
      是誰寫的，我不知道，我收件時就已寫好了。‥‥（檢察
      官問：開戶申請書上丁○○之印章是否她親自蓋的？）是
      我在丁○○面前蓋給她看的」等語（偵卷六三頁反面、六
      四頁反面），並有臺北市第七信用合作社支票存款開戶申
      請及約定書影本（偵卷四二頁）在卷可佐，是上開支票開
      戶申請書確經丁○○親自簽名，則丁○○於簽名時，自不
      能對其所簽署之文件名稱係「臺北市等七信用合作社支票
      存款開戶申請及約定書」視而不見，且亦不能對其簽名處
      有載「臺北市第七信用合作社」等文字視若無睹，是證人
      丁○○於簽名時，是否不知情所簽文件為何，且誤認係屬
      辦理勞保文件，所述已有瑕疵可指。
    ２再證人丁○○係馬拉加西華僑，於七十一年七月三十日即
      憑入境證辦理戶籍遷入臺北市定居，教育程度為高小畢，
      有戶籍謄本及身分證影本在卷可佐（偵卷第四三、四十頁
      ），又其於七十四年四月二日至七信開設本件支票帳戶時
      ，距其來台定居於七十一年七月三十日辦理戶籍遷入，二
      者相距已逾二年半，則其既具高小畢業之教育程度，又來
      台生活已逾二年半，是否如其偵訊證述所稱「只會看一點
      中文」，已有可疑；且其教育程度既達高小程度，亦能看
      懂中文，再參以其於偵訊及本院開庭時，均能理解檢察官
      、法官之訊問內容而自行應答，無須通譯輔助，顯見其中
      文程度應達相當程度，來台生活逾二年後，應足以辨識七
      信合作社等機構之名稱，及信用合作社、銀行辦理之業務
      與辦理勞保不同，則其親自至七信於本件支票開戶申請書
      上簽名，豈可能不知其係在「信用合作社」簽寫文件及所
      簽立之文件係屬支票開戶文件？是其證述不知有開設支票
      帳戶，只知被告曾帶她去某地要其在文件上簽字，說是要
      辦勞保用的云云，已有重大瑕疵可指。
    ３且查，丁○○係七十三年十月間至七十八年十一月在濠生
      公司工作，亦據證人丁○○於偵訊自承在卷，則其自七十
      三年十月間即在濠生公司工作，何以於七十四年四月間始
      辦理勞保？
    ４且詹陽勝既在丁○○申請支票帳戶時，當場在丁○○面前
      蓋用丁○○之印章於支票開戶申請書上，已如前述，顯見
      丁○○於本件支票帳戶開戶時，已知悉並親自見聞該印章
      之使用，則證人丁○○於偵訊猶證稱「印章是乙○○偽刻
      的」云云，所述亦非可採。
    是證人丁○○所述不知有至七信開立本件支票帳戶云云，已
    有重大瑕疵可指，且丁○○自八十一年七月二十日自臺灣出
    境後，無再有入境紀錄，亦有法務部入出境資訊資料可佐（
    本院訴緝卷第六三頁），復無其境外地址以供傳訊，本院無
    從再度傳訊以釐清其證詞疑點，自難依證人丁○○上開偵訊
    及本院所述，遽即認其至七信開設支票帳戶，係遭被告詐騙
    而誤認係辦理勞保，亦無從依證人丁○○之上揭證詞，遽即
    認被告未經丁○○之同意，即持用丁○○之支票，進而自行
    偽造丁○○之印文，而偽造簽發附表之五張支票，並持之行
    使。
（二）另告訴人甲○○之指述內容，亦僅指訴於七十八年九月間
      遭被告詐騙而交付鐘錶一批之事，至於被告乙○○所交付
      用以支付貨款之附表支票五張是否係被告偽造，及證人丁○○於七十四年間是否遭被告詐騙而至銀行開立本件支票
      帳戶供被告使用乙節，被害人甲○○並未親自見聞，是自
      不能以被害人甲○○之指述，認被告確有偽造附表之五張
      支票；另卷附之輸出許可證影本、裝櫃清單影本、濠生公
      司傳真訂貨資料，亦僅能佐證告訴人甲○○所指述有遭被
      告詐購貨物之交付貨物之事實，又卷附之支票影本五紙及
      退票理由單亦僅足證明退票及告訴人甲○○未能取得貨款
      之事實，再卷內之內政部警政署入出境管理局查詢資料僅
      足證明乙○○自七十八年十一月二十九日之出境紀錄，均
      無從證明被告係未經丁○○同意而偽造印文以偽造簽發附
      表支票。
（三）而證人即七信承辦人員詹陽勝於偵訊僅證稱：見過丁○○
      ，她曾到七信來開戶。‥‥開戶申請書上右上角我打勾的
      丁○○三字是她自己寫的，另外兩個丁○○三字是誰寫的
      ，我不知道，我收件時就已寫好了等語（偵卷六三頁反面
      ），及證人王秀鑾於偵訊僅證稱：是乙○○要求我介紹丁○○到七信開戶，因我與七信有往來，我與我先生曾忠雄
      、乙○○曾一起到七信中正分社，找七信的人員說要介紹
      丁○○去開戶等語（偵卷第六三、六四頁），依其二人上
      開證述內容，均無從證明證人丁○○是否知情至七信係開
      立支票帳戶或係辦理勞保，自亦不能證明被告有詐騙丁○○，使丁○○誤認係辦理勞保而於支票開戶申請書上簽名
      ，亦無從證明被告取得本件支票係未經丁○○同意，而係
      偽造印文而偽造附表之支票，再持之行使。
    綜上所述，證人丁○○本件證詞內容事涉其是否須負發票人
    之票據及民事責任，與被告顯有利益衝突，其證詞既有前述
    重大瑕疵可指，復查其他積極證據足資證明被告係未經丁○○同意而偽造丁○○之印文以偽造附表支票，再持之行使，
    自難僅依證人丁○○之上開有瑕疵之指證，為被告本件有偽
    造印文或有偽造有價證券犯行之認定；且本件證據既不足證
    明附表之支票係被告未經丁○○之同意而予以偽造簽發，則
    被告持附表之支票予以行使而交付甲○○，自難認有行使偽
    造有價證券之犯意及犯行可言。從而，本件依積極證據不足
    證明被告具偽造印文、偽造有價證券、行使偽造有價證券之
    犯意或犯行，爰依法就被告被訴偽造印文、偽造有價證券、
    行使偽造有價證券部分為無罪之論知。
四、又公訴人於本件犯罪事實業已載明被告涉犯偽造印文、偽造
    有價證券、行使偽造有價證券犯行，惟公訴人因認偽造有價
    證券之高度行為吸收行使偽造有價證券之低度行為，而不另
    論偽造印文、行使偽造有價證券罪云云，故本件應認公訴人
    業已對被告起訴上開偽造印文、偽造有價證券、行使偽造有
    價證券罪，本院既認被告被訴偽造有價證券犯行無罪，自應
    就被告被訴偽造印文、行使偽造有價證券犯行部分亦審理判
    決，併此敘明。
貳、被訴詐欺之免訴部分
一、公訴意旨略以：被告乙○○為濠生公司之負責人，其基於意
    圖為自己不法之所有，自七十八年九月、十月間向經營騰一
    公司之甲○○詐稱，其已取得大量訂單，而向甲○○訂購價
    值一百六十七萬五千零一十元之鐘錶一批，甲○○不疑有詐
    ，誤信為真，遂依指示時地交付上開鐘錶一批，乙○○得手
    後，則開立附表之五張支票予甲○○收執，詎支票到期後，
    均遭退票，乙○○亦已於潛逃出境，甲○○始知受騙。因認
    被告涉犯刑法第三百三十九條第一項之詐欺取財罪嫌云云。
二、查被告行為後，刑法第二條第一項、第八十條第一項、第八
    十三條業於九十四年二月二日修正公布，並自九十五年七月
    一日起施行。修正後刑法第二條第一項規定，已將新舊法律
    適用之「從新從輕」原則，改採「從舊從輕」原則，而此規
    定僅係規範行為後法律變更所生新舊法律比較適用之準據法
    ，並非實體刑罰法律，自不生行為後法律變更之比較適用之
    問題，應逕行適用新法第二條第一項之規定，為「從舊從輕
    」之比較。又關於追訴時效期間之修正，應屬實體刑罰法律
    變更，而有第二條第一項之適用。經比較修正前、後刑法第
    八十條第一項關於追訴權時效期間之規定，刑法第三百三十
    九條第一項之詐欺罪之法定刑最高度為有期徒刑五年，依修
    正前刑法第八十條第一項第二款，追訴權期間係十年，而依
    修正後刑法第八十條第一項第二款，追訴權期間係二十年，
    修正後刑法第八十條第一項所定時效期間較長，顯不利於被
    告，是本件關於追效權時效之計算，自應適用修正前刑法第
    八十條之規定，且關於追訴權時效之停止進行及其期間、計
    算，亦應一體適用修正前刑法第八十三條之規定，合先敘明
    。
三、按案件時效已完成者，應諭知免訴之判決，並得不經言詞辯
    論為之，刑事訴訟法第三百零二條第二款、第三百零七條分
    別定有明文。次按追訴權之時效，如依法律之規定，偵查、
    起訴或審判之程序不能開始或繼續時，停止其進行。前項時
    效停止，自停止原因消滅之日起，與停止前已經過之期間，
    一併計算。停止原因繼續存在之期間，如達於修正前刑法第
    八十條第一項各款所定期間四分之一者，其停止原因視為消
    滅，亦為修正前刑法第八十三條所明定。又依司法院大法官
    會議六十三年釋字第一三八號、五十七年釋字第一二三號解
    釋及最高法院八十二年九月二十一日第十次刑事庭會議意旨
    ，已實施偵查及經提起訴訟，且在審判進行中，均不生時效
    進行之問題。再者，三年以上十年未滿有期徒刑者之追訴權
    時效期間為十年。追訴權之時效，如依法律之規定，偵查、
    起訴或審判之程序，不能開始或繼續時，停止其進行。上項
    時效停止，自停止原因消滅之日起，與停止前已經過之期間
    ，一併計算。停止原因繼續存在之期間，如達修正前刑法第
    八十條第一項各款所定期間四分之一者，其停止原因，視為
    消滅，修正前刑法第八十條第一項第二款、第八十三條亦定
    有明文。
四、經查，本件被告乙○○所涉刑法第三百三十九條第一項之詐
    欺取財罪，其法定最重本刑為有期徒刑五年，依修正前刑法
    第八十條第一項第二款規定，其追訴權時效期間為十年。而
    本件被告詐欺取得起訴書所載一百六十七萬五千零十元之財
    物之犯罪末日為七十八年十月五日，亦據證人甲○○於本院
    陳明在卷（本院訴緝卷第一四五頁），則自七十八年十月五
    日起算，加計追訴權時效十年、時效停止期間二年六月、實
    施偵查日（即七十九年一月十二日）起至通緝前一日（七十
    九年五月十八日）止之期間四月六日，再扣除提起公訴日（
    七十九年三月十六日）至法院繫屬日（七十九年三月三十日
    ）追訴權未行使之期間十四日，則本件被告犯行之追訴權時
    效應至九十一年七月二十七日即已完成；縱本件依告訴人甲○○指述及證人丙○○之證述（本院訴緝卷七八、九十、一
    四一頁），認被告詐欺犯行除起訴書所載詐得之一百六十七
    萬五千零十元之財物外，被告最後於七十八年十一月二十二
    日猶再詐訂價值二十九萬餘元之貨物，而認被告本件詐欺犯
    行之最後行為日為七十八年十一月二十二日云云，惟自該日
    期起算，加計追訴權時效十年、時效停止期間二年六月、實
    施偵查日起至通緝前一日止之期間四月六日，再扣除提起公
    訴日至法院繫屬日追訴權未行使之期間十四日，則被告詐欺
    犯行之追訴權時效亦已至九十一年九月十三日業已完成，遑
    論告訴人甲○○指訴被告此部分七十八年十一月二十二日之
    詐欺犯行部分，既已時效完成，復未經起訴，本院亦無從就
    此部分併予審理，是被告本件被訴且係本院審理範圍之詐欺
    犯行之追訴權時效，應係至九十一年七月二十七日時效完成
    。揆諸上開說明，被告本件詐欺犯行之追訴權時效既已完成
    ，爰逕為諭知免訴之判決。
五、又公訴人於本件犯罪事實業已載明被告涉犯偽造有價證券、
    行使偽造有價證券及詐欺取財犯行，惟公訴人因認偽造有價
    證券之高度行為吸收行使偽造有價證券之低度行為，而不另
    論行使偽造有價證券罪，又偽造有價證券後加以行使，性質
    上包含詐欺，而不另論詐欺取財罪云云，是本件應認公訴人
    就被告詐欺取財犯行業已起訴，本院既認被告被訴偽造有價
    證券、行使偽造有價證券犯行無罪，顯已與被告被訴詐欺犯
    行部分無包括一罪之關係，自應就被告被訴詐欺部分予以審
    理判決，併此敘明。
據上論斷，應依刑事訴訟法第三百零一條第一項前段、第三百零
二條第二款，判決如主文。
中    華    民    國    95    年    10    月    3     日
                          臺灣臺中地方法院刑事第十庭
                              審判長法官  郭  瑞  祥
                                    法官  江  奇  峰
                                    法官  黃  家  慧
附表：帳號八０００七之九之支票五張，付款人均為臺北市第七
      信用合作社中正分社
┌─┬─────┬────┬────┬───┬──────┐
│編│支票號碼  │支票金額│發票日期│發票人│背書人      │
│號│          │        │        │      │            │
├─┼─────┼────┼────┼───┼──────┤
│一│HC0000000 │  327100│78.12.05│丁○○│濠生鐘錶工業│
│  │          │        │        │      │有限公司    │
├─┼─────┼────┼────┼───┼──────┤
│二│HC0000000 │  327100│78.12.25│丁○○│陳          │
├─┼─────┼────┼────┼───┼──────┤
│三│HC0000000 │  340270│78.11.30│丁○○│乙○○      │
├─┼─────┼────┼────┼───┼──────┤
│四│HC0000000 │  340270│78.12.25│丁○○│陳          │
├─┼─────┼────┼────┼───┼──────┤
│五│HC0000000 │  340270│78.12.10│丁○○│乙○○      │
│  │          │        │        │      │            │
└─┴─────┴────┴────┴───┴──────┘
右正本證明與原本無異。
如不服本判決，應於送達後十日內向本院提出上訴狀(須附繕本)
，上訴於臺灣高等法院臺中分院。
                                           書記官 陳靖騰
中    華    民    國    95    年    10    月    3     日


司法院資訊處製作；財團法人民間司法改革基金會備份。
